【裁判字號】    94,上易,108
【裁判日期】    950713
【裁判案由】    詐欺
【裁判全文】
臺灣高等法院刑事判決                 94年度上易字第108號
上  訴  人
即  被  告  乙○○
選任辯護人  王東山律師
            李美寬律師
            賈育民律師
上列上訴人因詐欺案件，不服臺灣臺北地方法院93年度易字第24
8號，中華民國93年12月15日第一審判決（起訴案號：臺灣臺北
地方法院檢察署88年度調偵字第472號），提起上訴，本院判決
如下：
    主  文
原判決撤銷。
乙○○無罪。
    理  由
一、公訴意旨略以：乙○○前為霸興科技股份有限公司（下稱霸
    興公司）之職員，於民國86年間，基於意圖為自己不法所有
    之概括犯意，向不知情之利傑科技股份有限公司（下稱利傑
    公司）負責人己○○（另經檢察官為不起訴處分）表示有一
    家規模甚大之寶鑫投資股份有限公司（為一違法吸金公司，
    已解散）轉投資之霸興公司欲訂購電子零件產品，貨款絕無
    問題，而要己○○以利傑公司名義，向凱悌企業有限公司（
    下稱凱悌公司）訂購，同時要求以利傑公司名義向暐志電子
    企業有限公司（下稱暐志公司）下訂單承購該等產品。由乙○○以霸興公司名義連續於：
  1.86年11月6日向利傑公司訂購價格新臺幣（下同）1,318,500
    元之電子零件產品，利傑公司於同月11日以金額1,241,250
    元轉向凱悌公司訂購，凱悌公司再向暐志公司訂購後，暐志
    公司於同月13日出具1,222,988元之送貨單予利傑公司，凱
    悌公司即於同日向第一商業銀行總行營業部申請開發國內不
    可撤銷信用狀，以此方式向暐志公司付款11,674,750元（起
    訴書載為12,222,988元）由何陳民收受得手，同月19日，凱
    悌公司開立金額為1,303,313元之發票予利傑公司，87年1月
    15日，利傑公司交付面額1,303,313元之支票予凱悌公司。
  2.86年11月17日向利傑公司訂購價格1,769,000元之電子零件
    產品，利傑公司於同月18日以金額827,750元轉向凱悌公司
    訂購，凱悌公司再向暐志公司訂購後，暐志公司於同月21日
    出具824,250元之送貨單予利傑公司，凱悌公司得知己○○
    簽收，於同日向萬通銀行總行營業部申請開發國內不可撤銷
    信用狀，以此方式向暐志公司付款824,250元，同月27日，
    凱悌公司開立金額為869,138元之發票予利傑公司，87年1月
    15日，利傑公司交付面額元869,138元之支票予凱悌公司。
  3.86年11月26日向利傑公司訂購價格879,000元之電子零件產
    品，利傑公司於同年12月1日以金額832,050元轉向凱悌公司
    訂購，凱悌公司再向暐志公司訂購後，暐志公司於同月2日
    出具815,325元之送貨單予利傑公司，己○○以為乙○○收
    訖貨物，乃於送貨單簽名，凱悌公司知悉己○○簽收，乃於
    同日向第一商業銀行總行營業部申請開發國內不可撤銷信用
    狀，以此方式向暐志公司付款815,325元，由何陳民收受得
    手。同月24日，凱悌公司開立金額為815,325元之發票予利
    傑公司，87年1月15日，利傑公司交付面額886,728元之支票
    予凱悌公司。
  4.利傑公司依乙○○要求，於87年1月7日向凱悌公司訂購價格
    2,038,313元之電子零件產品，凱悌公司向暐志公司訂購後
    ，暐志公司於同月8日出具同金額之出貨單予利傑公司，凱
    悌公司於同日申請萬通商業銀行總行營業部開發不可撤銷即
    期信用狀，以此方式向暐志公司付款2,038,313元，凱悌公
    司於同月12日開立金額2,294,250元發票予利傑公司，惟利
    傑公司並未開立支票支付貨款。
  5.87年1月10日，由乙○○以霸興公司名義向凱悌公司訂購價
    格1,113,840元之電子零件產品，凱悌公司轉而向暐志公司
    訂貨後，同月14日，乙○○以公司亟需該等產品為由，要求
    凱悌公司同意其提前取貨，凱悌公司負責人莊文如不疑有詐
    ，乃予同意，乙○○旋即佯稱已向暐志公司取貨，同月15日
    ，凱悌公司乃申請臺灣中小企業銀行儲蓄部開發不可撤銷信
    用狀，以此方式支付暐志公司貨款978,390元（起訴書載為
    1,060,800元）。
  乙○○連續以上開假買賣、假出貨之方式，詐得凱悌公司貨款
  共計6,414,229元（5,353,429元加1,060,800元）, 嗣因利傑
  公司未收到霸興公司公司上開1.至4.之貨款，致利傑公司交付
  予凱悌公司之支票逐未兌現，及凱悌公司未收到霸興公司5.部
  分之貨款，因認乙○○涉犯詐欺罪嫌云云：
二、按犯罪事實，應依證據認定之，無證據不得認定其犯罪事實
    ，刑事訴訟法第154條第2項定有明文；在告訴人指訴被告涉
    嫌犯罪之場合，縱令所訴情由依其所結合之旁證在情理上尚
    非絕非無可能，若在一般生活經驗上仍可另為其他有利被告
    之合理推斷，根據「罪證有疑、利於被告」之證據法則，即
    不得遽以片面之觀點，認為告訴人之陳述或其所本旁證已適
    於為有罪判斷之依據。按刑法上詐欺罪之成立，要以加害者
    有不法得財或得利之意思而實施詐欺行為，被害者因此行為
    ，致表意有所錯誤而為財產上處分，受有損害，且加害者所
    用行為，堪認為詐術者，始足當之，亦據最高法院19年度上
    字第1699號、46年度台上字第260號等判例闡釋甚明，從而
    行為人如非自始基於不法得財或得利之意圖，客觀無施用詐
    術之行為，或並無損害發生，或者所受損害，非由欺罔行為
    陷於錯誤所致，均不得遽以詐欺罪相繩；至於債務人未依債
    務本旨履行其債務或提出給付等情形，若非出於自始無意履
    行債務之詐欺犯意所致者，尚與刑法第339條之詐欺罪構成
    要件有間。
三、檢察官認上訴人即被告乙○○涉犯前揭詐欺罪嫌，無非係以
    被害人凱悌公司之指訴、同案被告甲○○、己○○之供述、
    及各次訂單、送貨單、發票、支票、銷貨單等影本為據。訊
    據上訴人即被告乙○○矢口否認詐欺犯行，辯稱：霸興公司
    實際上係與利傑公司往來，非與凱悌公司往來，並未指定利
    傑公司向凱悌公司轉向暐志公司購買產品出貨，暐志公司實
    際上有交貨給我，我將之賣給香港商駿旺公司，貨款未能支
    付係因霸興嗣後經營不善所致，被告自始即無詐欺之犯意，
    且被告亦與告訴人達成和解等語。
四、經查：
  (一)霸興公司分別於86年11月6日、86年11月17日、86年11月26
    日、87年1月13日直接向利傑公司訂購電子零件，有訂貨單
    附卷可稽（見偵10647卷第104頁、第109頁、第114頁、第50
    頁）。而87年1月13日霸興公司向利傑公司下單後，又於87
    年1月15日改向凱悌公司下單，亦有訂購單可核（見偵10647
    卷第4頁），證人即利傑公司負責人己○○亦證述：因以前
    霸興公司交易正常，而利傑公司資金已用完無法繼續新的交
    易，且我與辛○○是朋友，故將生意介紹給辛○○，讓霸興
    公司與凱悌公司直接交易（見原審卷第71頁）；證人即凱悌
    公司員工莊文如亦證述：霸興公司從未向凱悌公司直接定過
    貨，以前中間都會夾利傑公司，到最後是利傑公司己○○電
    話告訴我，要霸興公司直接向我們訂貨，未經過利傑公司訂
    貨，就直接出貨給霸興公司，但中間還是透過利傑公司己○○仲介（見本院卷第140頁正、反面）；核與被告所供利傑
    與凱悌公司協商，請我改下單給凱悌公司，這筆本係向利傑
    公司下單，是利傑公司直接叫我轉給凱悌公司等情相符（見
    原審卷第13頁、本院卷第141頁）。至87年1月7日利傑公司
    應被告要求向凱悌下單訂貨，亦有該日訂單附卷，及證人己○○於本院證述訂貨流程，係由霸興公司向利傑公司訂貨，
    利傑公司再向凱悌公司訂貨，凱悌公司再向暐志公司訂貨，
    最後1筆交易才由霸興公司直接向凱悌公司訂貨等語無訛（
    見本院卷第210頁反面）；證人即凱悌公司負責人辛○○亦
    證稱：前4批是透過利傑公司己○○轉訂貨，最後1批是己○○直接向我們訂貨，而由霸興公司直接傳真訂單給我等語（
    見本院卷第141頁反面）；則上開一、5.部分訂貨，利傑公
    司雖無霸興公司之訂貨單附卷，然係經利傑公司仲介，始由
    霸興公司逕向凱悌公司下單、而凱悌公司轉向暐志公司訂貨
    、由暐志公司直接出貨給霸興公司之取貨模式卻與前4次即
    86年11月6日、86年11月17日、86年11月26日、87年1月7日
    相同，是堪認亦應由霸興公司向利傑公司下訂單才是。綜上
    所陳，霸興公司訂貨對象乃利傑公司，非凱悌公司之事實，
    應堪認定。
  (二)暐志公司接獲凱悌公司傳真之利傑公司訂貨單後，由業務員
    本欲將貨物送往利傑公司，然利傑公司己○○卻要求暐志公
    司直接送貨至霸興公司，業據證人己○○於本院證述：第1
    次送貨給我時我有看，以後就請暐志公司直接送至霸興公司
    等語（見本院卷第210頁）；而暐志公司送貨員戊○○於本
    院亦證述：86年11月起在暐志公司任職1年多，曾幫暐志公
    司照送貨單上記載送貨至利傑公司，利傑公司之人叫我後來
    改送霸興公司，以後都送霸興公司，送了很多次，地址是在
    兄弟飯店對面的巷子裡等語（見本院卷第104頁）。是暐志
    公司確實有直接送貨給霸興公司，未經過凱悌與利傑公司，
    故利傑公司己○○及凱悌公司莊文如稱均未見過貨物等情，
    亦屬常理。而暐志公司確實曾經設立存在，並非空殼公司，
    亦有該公司登記資料可核（見暐志電子企業有限公司卷影本
    《下稱公司卷》），而暐志公司股東丁○○於本院亦證稱：
    暐志公司有實際經營，亦有繳稅紀錄，曾收過凱悌公司的訂
    單，亦有出貨交給霸興公司，暐志公司剛成立時，負責人是
    我前妻溫淑嬌，因經營至87年1、2月時，我們移民新加坡，
    負責人就轉給王潤松負責經營，我本人即不再擔任股東，溫
    淑嬌就掛小股東等語明確（見本院卷第208頁反面至209反面
    ）。對照暐志公司84年2月8日及87年1月17日兩次公司章程
    可知（見公司卷第46至48頁、第68至70頁），前者負責人為
    溫淑嬌，後者負責人為王潤松，公司出資轉讓、改推王潤松
    為董事之情，確實與證人丁○○所陳相符。而甲○○係直至
    87年1月17日才加入成為暐志公司股東，本件系爭事實訂貨
    發生時間均在暐志公司變更董事王潤松之前，故股東甲○○
    是否確實知道暐志公司變更前之營業狀況，殊值懷疑，而證
    人甲○○於本院稱：辦公司的人說被告冒用我的圖章，將我
    變成股東，我是直到法院才知道有買賣電子零件之事，因法
    院審問的時候，我在旁邊聽，才知道暐志公司是空殼公司，
    是被告一手弄的，我非股東，亦未參加暐志公司股東會（見
    本院卷第78至80頁）。則證人甲○○不僅對於暐志公司實際
    經營情形不清楚，對於是否由被告冒其名將之登記為股東等
    情，亦係聽由他人陳述，所稱暐志公司為空殼公司更係在法
    庭旁聽得來，均屬其個人揣測，不足遽為不利被告之認定，
    是堪認暐志公司確實有真實出貨之情。
  (三)暐志公司出貨給霸興公司後，霸興公司將之銷往香港，由香
    港商駿旺公司取得，有證人即香港商駿旺公司在臺辦事處經
    理丙○○於本院證述稱：駿旺公司曾向霸興公司買貨，但買
    貨時我尚未進入公司，之所以知曉此事，係因該批貨有瑕疵
    ，老闆叫我跟被告聯絡，談論如何處理該批貨，因電子零件
    體積不大，故用快遞方式收貨等語（見本院卷第105頁）；
    證人即駿旺公司總經理余湯姆之友人庚○○於本院亦證述：
    我係在86、87年間幫朋友香港人余湯姆向被告拿貨，才認識
    被告，因余湯姆從事電子業，我從事旅行社，余湯姆託我帶
    團時幫他帶貨過去，說可以省一些錢，前後帶過很多次，貨
    物大小約1個小紙箱，不會很大等語（見本院卷第192頁反面
    ）。而駿旺公司總經理余湯姆亦書面陳述其確向霸興公司購
    買零件8至10筆，而託證人庚○○帶回香港等情（見本院卷
    第158頁），復有駿旺公司訂單、霸興公司收受駿旺公司貨
    款後開立之支付證明、霸興公司函駿旺公司收款事宜附卷可
    核（見本院卷第159至175頁），堪認霸興公司確實有與駿旺
    公司為買賣情事。
  (四)再利傑公司接受霸興訂單後，除87年1月13日訂單要求霸興
    公司直接向凱悌公司訂貨外，其於皆其向凱悌公司訂貨，有
    86年11月11日、86年11月18日、86年12月1日、87年1月7日
    利傑公司向凱悌公司訂購單附卷可稽（見偵10647卷第105頁
    、第110頁、第115頁、第119頁），該等訂購單上均有己○○之簽名，顯見係利傑公司負責人己○○逕向凱悌公司訂貨
    無訛。證人莊文如於本院亦證述：霸興公司之所以不直接向
    凱悌公司訂貨，係利傑公司說其無法作那麼多營業額，而利
    傑公司又要保有那一段利益，故一直要當中間人等語（見本
    院卷第140頁反面）。而被告直至前述最後一筆訂單才與凱
    悌公司有接觸，業據被告供承在卷（見本院卷第141頁反面
    ），證人己○○亦稱：之前被告與凱悌公司不認識，其等在
    87年1月份才有接觸，是我介紹的等語（見本院卷第210頁反
    面）。再據證人己○○所述，霸興公司購買貨物係要求品牌
    ，說暐志公司有出產此種產品，因我自己沒有多餘資金買貨
    ，才跟被告說可請凱悌公司向暐志公司下訂單，因我跟凱悌
    公司關係很好，故徵得被告同意，由霸興公司向利傑公司訂
    貨，再由利傑公司向凱悌公司訂貨，凱悌公司向暐志公司訂
    貨等語（見本院卷第210頁反面）；核與被告供述：當時一
    直有向暐志公司買東西，但額度只有300萬元，利傑公司是
    我們的廠商，知道此情，故由利傑公司向暐志公司下單，嗣
    因己○○沒錢，才向凱悌公司下單等情（見調偵472卷第46
    頁）相符。是霸興公司原即向暐志公司下單訂貨，惟因受限
    於300萬元之額度，故轉而由利傑公司向暐志公司下單，藉
    此突破商業額度之上限，又因利傑公司嗣後資金之故，為保
    有轉手之利潤，而引介另一中間公司即凱悌公司向暐志公司
    訂貨，雖訂貨價額可能較直接向暐志公司訂貨高，然此舉不
    僅使霸興公司因此能自暐志公司購貨額度提高，且因層層開
    票支付貨款而能享有票期上之利益，乃商業上至明之事。故
    逕以被告用迂迴、層轉之成本較高之商業方式，尚難遽認與
    交易常情相違，而為不利於被告之認定。
  (五)公訴人所提如起訴書附表所示訂單、訂購單、送貨單、統一
    發票、支票退票理由單、國內不可撤銷信用狀申請書等、僅
    能明霸興公司向利傑公司訂貨、利傑公司向凱悌公司訂貨、
    凱悌公司向暐志公司訂貨、暐志公司開立送貨單經利傑公司
    簽名表示收貨後，由凱悌公司開發信用狀以支付暐志公司貨
    款，而利傑公司簽發予凱悌公司付貨款之支票退票之事實而
    已，尚不足遽認為被告直接向凱悌公司施用詐術之證據。
  (六)綜上所述，被告既循正常商業往來方式向利傑公司訂貨，亦
    取得暐志公司出貨後轉買香港商駿旺公司，則買賣既屬真實
    ，即無施用詐術、買空賣空之情事。至凱悌公司支付暐志公
    司貨款後，無法自利傑公司處取得貨款，係利傑公司資金產
    生問題，乃其與利傑公司間債權債務關係，其既非霸興公司
    直接下單而接單之公司（前述最後1筆貨款，仍由霸興公司
    支付利傑公司，見證人莊文如於偵24040卷第131頁所陳），
    亦非霸興公司交易之相對人，其受損害非來自霸興公司至明
    。則依檢察官所提事證，尚無法使本院產生被告確有與暐志
    公司以假買賣、假出貨方式，詐欺告訴人凱悌公司貨款之心
    證。又霸興公司經利傑公司仲介，直接向凱悌公司訂購如一
    、5.部分之貨款，亦經被告與告訴人凱悌公司已於90年6月1
    9日達成和解，有告訴人凱悌公司同意書附卷（見原審卷第3
    7頁、本院卷第50頁）足憑，亦徵被告所辯無詐欺犯意，尚
    非虛妄。
五、本案依現存證據資料，及告訴人有瑕疵之指訴，尚無從確信
    被告有檢察官指訴之詐欺犯行，基於罪疑唯輕及無罪推定之
    證據法則，應為被告等有利之認定，此外復查無其他積極證
    據證明被告犯罪，自應為被告均無罪之判決。原審未詳查，
    遽以證人己○○、莊文如陳述均未見過貨物，而遽認暐志公
    司並未出貨，被告詐騙凱悌公司貨款云云，尚有未洽。被告
    上訴否認犯罪，指摘原判決不當，為有理由，應由本院將原
    判決撤銷予以改判，改諭知被告無罪之判決。
據上論斷，應依刑事訴訟法第369條第1項前段、第364條、第301
條第1項前段，判決如主文。
本案經檢察官黃柏齡到庭執行職務。
中    華    民    國    95    年    7     月    13    日
                  刑事第二十判庭審判長法  官  尤豐彥
                                      法  官  吳鴻章
                                      法  官  魏新國
以上正本證明與原本無異。
不得上訴。
                                      書記官  吳玉華
中    華    民    國    95    年    7     月    13    日


司法院資訊處製作；財團法人民間司法改革基金會備份。
